臺北高等行政法院判決　　　　　　　　　　　　　　　九十二年度簡字第八三九號
　　原　　　告　甲○○
　　被　　　告　財政部台北市國稅局
　　代　表　人　張盛和（局長）
　　訴訟代理人　乙○○
右當事人間因綜合所得稅事件，原告不服財政部中華民國九十二年十月十七日台財訴
字第○九二○○五七九三四號訴願決定，提起行政訴訟，本院判決如左：
　　主  文
訴願決定及原處分（復查決定）均撤銷。
訴訟費用由被告負擔。
　　事  實
一、事實概要：原告九十年度綜合所得稅結算申報，涉嫌漏報其原告及配偶周絹營利
    所得計新台幣（下同）三一七、八一八元，案經被告查獲，併課原告當年度綜合
    所得稅，核定綜合所得總額一、八四三、六三二元、淨額一、四四六、八四三元
    、應補稅額六六、四二四元，並依所得稅法第一百十條第一項規定按所漏稅額六
    六、四二四元處○．二倍之罰鍰一三、二○○元（計至百元止）。原告對罰鍰處
    分不服，申請復查，未獲變更，提起訴願，遭決定駁回，遂提起行政訴訟。
二、兩造聲明：
　　(一)原告聲明：
      1.訴願決定、復查決定均撤銷。
      2.請求撤銷「違章案件罰鍰繳款書」。
　　(二)被告聲明：
      1.原告之訴駁回。
      2.訴訟費用由原告負擔。
三、兩造之主張：
　　(一)原告主張：
      1.原告於九十年度綜合所得稅申報，因感於扣繳憑單零零落落，收集齊全不易
        （尤其股利所得），心想既然申報後被告也是依其電腦所收集的資料來核定
        ，而且每年被告為了便民服務也主動提供核發所得資料明細供民眾使用，原
        告即依此申報（歷年來原告皆照此資料申報，並無錯誤），不幸此資料事後
        國稅局審核時卻通知原告漏報一筆所得，除了開立補繳稅單，並再加一張罰
        鍰繳款單，原告甚覺訝異與不解。三十幾年來，原告年年依法繳稅，此次也
        不例外，少報部分之稅款亦已如數繳納，但卻不服此「違章案件罰鍰」，申
        訴再申訴亦不得其門而入，原告深感冤枉與惶恐。
     2.被告為國庫收入把關、收集所得資料可謂上窮碧落下黃泉，滴水不漏，並建
       立了典範，如今被告全盤否認，人為疏失難免，被告應檢討此疏漏。原告不
       敢要被告謙虛承認其本身作業疏失，但至少也不應口口聲聲指責原告漏報所
       得，並謂罰鍰有理，這種莫須有之罪名叫原告如何心服口服？
     3.此次被告指原告及配偶所漏報所得皆為「大正系統（股）公司」之股票所得
       （未上市公司），原告及配偶係於九十一年五月十七日領取股票，並非九十
       年度內所領取。
       (1)原告及配偶向被告申請的九十年度綜合所得稅結算申報扣繳所得資料清單
         ，其中並無包含「大正系統（股）公司」之資料。
       (2)原告及配偶均無收到大正系統公司核發之扣繳憑單，因此即依被告之電腦
         資料清單申報九十年度綜合所得稅，而以為大正公司九十一年股票之所得
         應在九十一年度申報，此為原告之認知也是一般百姓之認知範圍。
     4.被告有疏漏無罪，原告無過失要罰鍰，天理公道何在？況且大法官二七五號
       解釋條文「行政法雖不以故意為要件，但仍要有過失才處罰」。敬請貴院主
       持公道，體察實情，還原告清白，洗刷此冤屈，並撤銷此違章案件。
　　(二)被告主張：
      1.按「納稅義務人應於每年五月一日至五月三十一日止，填具結算申報書，向
        該管稽徵機關，申報其上一年度內構成綜合所得總額或營利事業收入總額之
        項目及數額，以及有關減免、扣除之事實，並應依其全年應納稅額減除暫繳
        稅額、尚未抵繳之扣繳稅額及可扣抵稅額，計算其應納之結算稅額，於申報
        前自行繳納。‧‧‧」、「納稅義務人已依本法規定辦理結算申報，但對依
        本法規定應申報課稅之所得額有漏報或短報情事者，處以所漏稅額兩倍以下
        之罰鍰。」為行為時所得稅法第七十一條第一項及第一百十條第一項所明定
        。又「短漏報所得屬已填報扣免繳憑單及緩課股票轉讓所得申報憑單之所得
        ，且無第三項情形者，處所漏稅額○‧二倍。」為財政部八十三年二月八日
        台財稅第八三一五八○四八八號函所明釋。復按「‧‧‧但應受行政罰之行
        為，僅須違反禁止規定或作為義務，而不以發生損害或危險為其要件者，推
        定為有過失，於行為人不能舉證證明自己無過失時，即應受處罰。‧‧‧」
        司法院大法官會議釋字第二七五號解釋可資參照。
      2.本件原告於辦理九十年度綜合所得稅結算申報時，漏報其本人及其配偶之營
        利所得三一七、八一八元，經被告核定所得總額計一、八四三、六三二元，
        淨額為一、四四六、八四三元，除補稅外，另按漏稅額六六、四二四元處以
        罰鍰一三、二○○元【66,424×0.2=13,284，計至百元止】。
      3.原告主張當年度綜合所得稅係向被告申請所得資料清單，並依清單所載申報
        ，如有漏報其他所得資料，乃屬無心之過，並非故意漏報所得，本稅部分無
        異議，至罰鍰部分請免予處罰等情。經查原告當年度漏報其本人及其配偶營
        利所得計三一七、八一八元，有卷附股利憑單影本可稽，補徵本稅部分亦為
        原告所不爭，合先陳明。本案原告當年度既有系爭所得，即應依所得稅法第
        七十一條規定辦理申報，非待稽徵機關通知或收到股利憑單始負申報責任。
        又被告提供之所得資料參考清單已敘明僅供參考，亦載明納稅義務人如有其
        他所得資料，仍應依法誠實申報，原告自不得以稅捐機關未提供資料作為短
        漏報所得之免責理由。是原告既有所得而未依規定申報，縱非故意，仍難卸
        免其過失漏報之責任，依前揭函釋意旨，自仍應受罰。原告主張，核不足採
        ，原處罰鍰尚無違誤。
      4.據上論述，本件原處分及所為復查、訴願決定均無違誤，為此請求判決如被
        告答辯之聲明。
　　理  由
一、本件原告九十年度綜合所得稅結算申報，涉嫌漏報原告營利所得一五八、九○九
    元及配偶周絹營利所得一五八、九○九元，合計三一七、八一八元，被告以其違
    反所得稅法第七十一條第一項規定，乃併課原告當年度綜合所得稅，核定綜合所
    得總額一、八四三、六三二元、淨額一、四四六、八四三元、應補稅額六六、四
    二四元，並依同法第一百十條第一項規定按所漏稅額六六、四二四元處○．二倍
    之罰鍰一三、二○○元（計至百元止）。原告對罰鍰處分不服，主張當年度綜合
    所得稅係向被告申請所得資料清單，並依清單所載申報，如有漏報其他所得資料
    ，乃屬無心之過，實非故意漏報，請予免罰云云，申經被告復查決定略以，經查
    原告當年度漏報其本人及配偶營利所得計三一七、八一八元，有卷附股利憑單影
    本可稽，補徵本稅部分亦為原告所不爭，本案原告當年度既有系爭所得，即應依
    所得稅法第七十一條規定辦理申報，非待稽徵機關通知或收到股利憑單始負申報
    責任，又被告提供之所得資料參考清單已敘明僅供參考，亦載明納稅義務人如有
    其他所得資料，仍應依法誠實申報，原告自不得以稅捐機關未提供資料作為短漏
    報所得之免責理由。是原告既有所得而未依規定申報，縱非故意，仍難卸免其過
    失漏報之責任，依前揭函釋意旨，仍應受罰等由，駁回其復查之申請。原告仍不
    服，提起訴願，訴願決定機關仍執相同理由，而為訴願駁回之決定，固非無見。
二、惟按「納稅義務人已依本法規定辦理結算申報，但對依本法規定應申報課稅之所
    得額有漏報或短報情事，處以所漏稅額二倍以下之罰鍰。」固為行為時所得稅法
    第一百十條第一項所明定。惟須以納稅義務人有應申報課稅之所得額而因納稅義
    務人之故意、過失漏未申報或竟為短報者，始為相當；如無應申報課稅之所得額
    ，縱因納稅義務人或其員工之疏忽致未能收入此項所得額，尚難謂納稅義務人就
    其漏報或短報有故意過失，而應依上開規定處罰。又所得稅之徵收，以已實現之
    所得為限，不包括可能所得在內（前行政法院六十一年判字第三三五號判例參照
    ）。查本件被告認為原告及其配偶於九十年度有領取大正系統股份有限公司發給
    之股利合計三一七、八一八元，係以原處分卷所附九十二年七月七日列印之「股
    利憑單」為據；惟查，該「股利憑單」僅記載原告及其配偶受領九十年度之股利
    ，何時受領則未記載，自難徒憑該「股利憑單」即謂原告及其配偶於九十年間已
    有上開股利之收入。又原告主張上開股利係九十一年五月十七日才領取，並提出
    大正系統股份有限公司之股票領取單影本為證，被告對其真正亦不爭執；則原告
    領取上開股利乃九十一年五月十七日之事，究非發生在九十年間。是原告申報九
    十年度所得稅時，未將上開股利列入，是否有故意過失，被告能否依首揭規定處
    罰，揆諸前開說明，非無商榷餘地。原處分遽予處罰以及訴願決定予以維持，俱
    有可議，原告起訴論旨執以指摘，為有理由，爰將訴願決定及原處分（復查決定
    ）撤銷，由被告依本判決之法律見解另為妥適之決定，以昭折服。又本件為簡易
    訴訟程序事件，依卷內資料及本院調查所得，事證已臻明確，故不經言詞辯論為
    之，併此敘明。
據上論結，本件原告之訴為有理由，依行政訴訟法第二百三十三條第一項、第二百三
十六條、第一百九十五條第一項前段、第九十八條第三項前段，判決如主文。
中　　　華　　　民　　　國　　九十三　　年　　　五　　　月　　三十一　　日
                        臺 北 高 等 行 政 法 院  第 一 庭
    　　　　　　　　　　　　　　　　　  　　　   法　官　李得灶
右為正本係照原本作成。
本件以訴訟事件所涉及之法律見解具有原則性者為限，始得於本判決送達後二十日內
向本院提出上訴狀並表明上訴理由，如已於本判決宣示後送達前提起上訴者，應於判
決送達後二十日內補具上訴理由（均按他造人數附繕本），且經最高行政法院許可後
方得上訴。
中　　　華　　　民　　　國　　九十三　　年　　　六　　　月　　　二　　　日
                                                 書記官  陳清容
